臺灣臺南地方法院刑事判決　　　　　　　　　　　　八十九年度訴字第一三一號
　　公　訴　人　臺灣臺南地方法院檢察署檢察官
　　被　　　告　丑　○　○
右列被告因詐欺案件，經檢察官提起公訴（八十八年度偵字第一一○四七號），本院
判決如左：
    主  文
丑○○共同連續意圖為自己不法之所有，以詐術使人將本人之物交付，處有期徒刑陸
月，如易科罰金，以佰元折算壹日。
    事  實
一、丑○○係臺南市○○路○段六二○號「海佃聯合診所」（下稱海佃診所）之負責
    醫師，並與中央健康保險局（下稱健保局）簽約為全民健康保險特約醫事服務機
    構，辦理全民健康保險醫療業務，為從事醫療業務之人，竟基於意圖為自己不法
    所有及行使業務上登載不實文書之概括犯意，自民國八十七年八月間起至八十七
    年十二月間止，明知：(一)病患辛○○、鄭王寶貴、丁○○於附表編號一、二、七
    所示之時間，未至海佃診所實際就診，卻逕自蓋用渠等健保卡格，並連續在其業
    務上所製作之病歷表上，虛偽記載不實之病患病情、服用藥物等事項；(二)病患甲○○、戊○○於附表編號五、八所示之時間，僅由一位醫師看診及未至海佃診所
    實際就診，卻逕自加蓋渠等健保卡格，並連續在其業務上所製作之病歷表上，虛
    偽記載不實之病患病情、服用藥物等事項；(三)病患庚○○、癸○○於附表編號三
    、四所示之時間，係為領取健保不給付之鈣片、維他命Ｅ，並未至海佃診所實際
    就診，卻以蓋健保卡二格之方式，發給庚○○維他命Ｅ一瓶、癸○○鈣片二瓶，
    而與庚○○、癸○○共同基於意圖為自己不法所有及行使業務上登載不實之犯意
    聯絡，在其業務上所製作之病歷表上，虛偽記載不實之病患病情、服用藥物等事
    項；(四)病患乙○○、壬○○、丙○○於附表編號五、九、十所示之時間至海佃診
    所施行之人工流產手術係健保局不給付相關醫療費用之「非治療性人工流產」，
    而係上開病患以自費方式繳納四千元至五千元不等之費用做人工流產，且病患乙○○並未於附表編號五所示之時間至海佃診所實際就診，卻以上開病患係做合法
    之人工流產及有實際就診，而多次在其職務上製作之病歷表上，虛偽記載不實之
    病患病情、服用藥物等事項（詳細時間、金額、行為態樣等參照附表）。並進而
    將上開不實事項以電磁紀錄之方法輸入電腦，按月於月底將上開製作完成之電磁
    紀錄製作不實之醫療給付門診費用申請表上，持之向中央健康保險局申請健保給
    付，使健保局陷於錯誤而給付醫療費用計新臺幣（下同）二萬七千一百六十六元
    ，致生損害於健保局及全體被保險人之利益。
二、案經中央健康保險局函請臺灣臺南地方法院檢察署檢察官偵查起訴。
    理  由
一、訊據被告丑○○矢口否認有何詐欺犯行，辯稱：上開病患確實有於右揭時間至海
    佃診所實際就診，且(一)病患辛○○部分：該病患因左手大姆指嚴重外傷，每隔一
    、二日即前來換藥，為求申請核准，而將申請給付日期錯開，伊並未申請該病患
    於八十七年八月十二日就診之部分；(二)病患子○○○部分：係申報作業疏失，誤
    載看診日期，或該病患未帶健保卡，事後補蓋健保卡，掛號小姐疏忽未加附註所
    致；(三)病患胡瑟即部分：係疏忽未補登病歷；(四)病患甲○○部分：八十七年九月
    三十日該病患係由伊及伊太太會診，故蓋二格健保卡，另二次申領給付部分，係
    該病患事忙要求分別給予七日及八日份藥劑，因而將申請日期錯開；(五)病患戊○○部分：八十七年九月九日及八十七年十二月二十日該病患係由伊夫妻會診，故
    蓋二格健保卡，伊未申請該病患於八十七年九月二十六日就診之部分；(六)病患庚○○、癸○○部分：係因病情需要，另贈予維他命Ｅ及鈣片；(七)病患乙○○、黃
    碗婷部分：該病患自費部分，係支付健保不給付之病房差額、嬰屍處理、高價藥
    品等費用，另病患乙○○於八十七年十二月十一日前來驗孕，於八十七年十二月
    二十一日前來做術後檢查，伊疏忽未補該二次病歷紀錄；(八)病患丙○○部分：該
    病患於八十七年十二月初前來自費施行無痛人工流產，嗣仍有持續出血現象，再
    於八十七年十二月二十六日前來施行人工流產手術云云。
二、經查：
  (一)病患辛○○部分：
    1.病患辛○○未於附表編號一所示之時間前往海佃診所就診之事實，業據證人辛○○於健保局訪查時證稱：伊於八十七年八月十五日工作受傷至海佃聯合診所
      就診，該次係初診，八十七年八月十日、八月十二日未曾至該診所就醫，嗣同
      年八月十九日及同年八月二十一日均有再到該診所就診，八十七年八月二十一
      日就診後，伊預估可以不用再擦藥，醫師即表示將健保卡放在診所，可申請較
      多私人保險費用，伊事後於八十七年八月三十一日至該診所取回健保卡及收據
      ，發現健保卡被多蓋Ｂ４（八十七年八月二十四日）、Ｂ５（八十七年八月二
      十九日）、Ｂ６（八十七年八月三十一日）三格等語屬實（見偵查卷第三二至
      三三頁之八十八年一月二十九日中央健保局南區分局業務訪查訪問紀錄）；且
      於偵查中證稱：伊於健保局之筆錄實在，伊因手指頭被機器壓到，指甲有脫落
      ，因而至該診所就醫，伊要申請保險費，須醫師開收據，謝醫師即要伊將健保
      卡留在診所裏等語（見偵查卷第一三九頁）；又於本院調查時證稱：伊於八十
      七年間受傷，有至海佃診所就診，常去換藥，因謝醫師告知，伊有私人保險，
      可以用比較好的藥，最後伊拿回健保卡時已被多蓋格，嗣於健保局訪談後，謝
      醫生還叫伊將健保卡丟掉，但伊已交給健保局了等語（見本院卷第一一六頁）
      ；並有辛○○健保卡影本及病患辛○○之病歷資料各一件附卷可稽（見偵查卷
      第三五至三六頁下方及第四一頁）；再者，依上開病歷資料之記載內容，該病
      患確實未於附表編號一所示之八十七年八月十、十二、二十四、二十九、三十
      一日至海佃診所就診，足見病患辛○○於上開日期並未至海佃診所就診，該部
      分醫療費用係被告向健保局虛報無誤，被告辯稱：係為求申請給付核准，而將
      日期錯開云云，不足採信。
    2.被告雖另辯稱：伊並未申請辛○○於八十七年八月十二日就診部分之給付，惟
      經本院向健保局函查結果，海佃診所確有申請病患辛○○於該日看診之醫療費
      用給付，有中央健保局南區分局九十一年一月九日健保南醫字第○九一二○○○○一三號函附之中央健康保險局保險對象門診就醫紀錄明細表一件在卷可證
      （見本院卷第二○○頁），被告空言否認該部分之申請，委無足採。
  (二)病患子○○○部分：
    1.證人子○○○於健保局訪談時證稱：伊因頭痛、血壓低至海佃聯合診所就醫，
      自八十七年十月起至海佃聯合診所打點滴，一次蓋三格健保卡，每次拿內服藥
      均僅拿一天或二天份，絕無開立十四天份之情形，且亦無同一天在該診所給兩
      位醫師位看診之情形等語（見偵查卷第四二頁反面之八十八年一月二十九日中
      央健保局南區分局業務訪查訪問紀錄）；其於本院亦證稱：伊於健保局訪談時
      所述實在，但伊未注意健保卡蓋幾格，伊每次去都是給謝醫師看診，並未給其
      他醫師看診過，亦未一次同時給二個醫生看診過等語（見本院卷第一九二頁）
      ，足見證人於事發後不久於健保局訪談時之陳述，應可採信；又依病患子○○○之病歷資料所載，其於八十七年十一月十一日、十一月十五日、十二月二十
      二日、十二月二十四日，確實未至該診所就診，而未有該病患之病歷記載；其
      於八十七年十一月一日、十二月二十七日、十二月一日之就診紀錄係分別記載
      給藥六日及三日份，惟依病患子○○○於健保局證稱：每次拿內服藥最多僅拿
      二日份等語，及於偵查中證稱：伊都將藥丟了，沒有吃一情（見偵查卷第四二
      頁反面及一三九頁反面），足見上開申領健保給付部分，亦係虛報。
    2.被告雖辯稱：子○○○於八十七年十一月一日、十一月十九日、十一月二十六
      日、十一月二十八日前來看診，有手寫病歷為證，因申報作業疏忽，誤載八十
      七年十一月一日、十一月十一日、十一月十五日、十一月十九日同樣四次，並
      未浮報云云；惟依照中央健保局保險對象門診就醫紀錄明細表所載，子○○○
      於八十七年十一月一日、十一月十九日、十一月二十八日部分之看診，被告本
      來就有申請健保給付，並未漏報，足見被告上開所辯，顯不可採。又其另辯稱
      ：子○○○於八十七年十二月十七日及八十七年十二月二十一日前來看診而未
      帶健保卡，分別於八十七年十二月二十二日及八十七年十二月二十四日補蓋健
      保卡，因掛號小姐疏忽未加附註云云；惟八十七年十二月十七日部分，被告本
      來就有申請健保給付，實無事後補蓋健保卡再申請健保給付之情形，且依證人
      即中央健康保險局南區分局承辦員己○○於本院證稱：依現在規定，病歷應記
      載當日看診情形，病患可在七日內補蓋健保卡，有的診所會在掛號紀錄簿記載
      欠卡，有的診所則是在病歷資料上記載欠卡，病患欠卡都會給押金，等補蓋後
      再退還押金一情（見本院卷第二四一頁）觀之，被告診所既未記載欠卡，實難
      認被告所辯事後補蓋健保卡一節為真，而無從為被告有利之認定。
  (三)病患丁○○部分：
    1.證人丁○○於健保局訪談時證稱：伊曾至海佃診所就醫一次，繳掛號費一百元
      ，只給周醫師（即被告太太）一人看診，但被蓋二格健保卡，也曾因取五日份
      內服藥，而就醫一次，繳掛號費一百元，卻蓋二格健保卡等語（見偵查卷第八
      一頁之八十八年一月二十八日中央健保局南區分局業務訪查訪問紀錄）；其於
      本院證稱：伊至海佃診所看感冒跟膽固醇很多次，感冒打點滴是自費，其他是
      健保，伊不知道為何沒有伊之病歷資料等語（見本院卷第八七頁），足見海佃
      診所確有該病患未實際看診，卻蓋健保卡格之情形；且依病患丁○○之病歷資
      料所載，其於八十七年四月二十五日、八月三日、十一月八日、十二月二日、
      十二月二十四日，確實未至該診所就診，而未有該病患之病歷記載，足見該病
      患於上開日期並未至海佃診所看診，是被告向健保局申請上開日期之醫療費用
      應係虛偽。
    2.按醫師執行業務時，應製作病歷，並簽名或蓋章及加註執行年、月、日，此為
      醫師法第十二條第一項所明定；且被告自承其於八十年間起即開始執業，先於
      台中澄清醫院當住院醫師一年後，即回奇美醫院任職四年，之後再於其他診所
      受聘一、二年，再至佳里綜合醫院擔任主治醫師一年多，迄八十六年十一、十
      二月間始自行開設海佃診所等情（見本院卷第一七八頁），足見被告執業已七
      、八年，並非剛開始執業之醫師，對醫師執行業務時，應製作病歷，此一醫療
      業務應甚熟悉，而無不知或不嫻熟之理，是衡諸常情，被告為病患看診時，應
      會製作病歷，記載病患之病情、開立處方等，供護士小姐依據醫師之處方包裝
      藥劑，而無事後補登病歷之問題，是被告辯稱：病患丁○○之病歷資料未有上
      開日期之就醫紀錄，係因其事後漏未補登病歷云云，顯與常情不符，尚難採信
      。
  (四)病患甲○○部分：
    1.證人甲○○於健保局訪談時證稱：八十七年九月三十日當次只有男醫師一人為
      伊看診，但有看腹部及感冒二部位，伊不知道是否算就診二科等語（見偵查卷
      第七二頁之八十八年一月二十九日中央健保局南區分局業務訪查訪問紀錄）；
      其於本院亦證稱：伊不知道八十七年九月三十日為何蓋二格健保卡等語（八七
      ），足見該病患於八十七年九月三十日至海佃就診時係由被告看診，並非被告
      與其妻共同會診之情形，是被告辯稱；當日係由伊其伊妻共同會診，故蓋用二
      格健保卡云云，顯係卸責之詞，不足採信。又證人即中央健康保險局南區分局
      承辦員己○○於本院證稱：由一個醫師同時看診不同科之情形，只能蓋一格健
      保卡等語（見本院卷第二四二頁），足見被告以當日看診二科為由即加蓋一格
      健保卡，應係虛報此部分之醫療費用。
    2.依病患甲○○之病歷資料記載，並無該病患於八十七年九月二十八日、十二月
      三日、十二月十四日至海佃診所看診之就診紀錄及病歷記載，是該病患於上開
      日期確實未至該診所就診，被告申報該病患於上開日期看診之醫療費用，顯然
      不實。雖被告辯稱：甲○○於八十七年十二月七日及八十七年十二月二十日前
      來求診，因事忙要求分別給予七日及八日份藥劑，故錯開另申請八十七年十二
      月三日及八十七年十二月十四日云云，惟查：證人即中央健康保險局南區分局
      承辦員己○○於本院調查時證稱：病患每次看診原則上可拿七日內之藥量，如
      是慢性病，最多可拿一個月，如病患要出國或比較忙，一次拿二個星期之藥量
      ，只要病歷核實記載病患確實有拿多日份之藥量，健保局都會給付等語（見本
      院卷第二四一至二四二頁），足見倘係該病患事忙要求給予七日及八日份藥劑
      ，被告只要依規定核實申報即可，實不須錯開日期另申請他日之給付；且證人
      甲○○於健保局訪談時證稱：伊均因腸胃不適至海佃診所就醫，一般就醫時是
      開三日份內服藥，倘要加開內服藥至七日份，則要蓋二格健保卡，此種情形有
      二次等語（見偵查卷第七二頁之八十八年一月二十九日中央健保局南區分局業
      務訪查訪問紀錄），足見被告係因該病患要求加開藥至七日份，即未實際看診
      而要該病患多蓋健保卡，並非如被告所辯之「錯開日期」，是加蓋健保卡部分
      ，被告並未實際看診。
  (五)病患戊○○部分：
    1.證人戊○○於健保局訪談時證稱：伊在該診所就診，均固定由謝醫師看診，只
      有二、三次因謝醫師不在，始由謝太太為伊看診，且伊從無一天至該診所就醫
      二次之情形等語（見偵查卷第九八頁之八十八年一月二十八日中央健保局南區
      分局業務訪查訪問紀錄）；其於本院亦證稱：伊係看婦產科，伊不知道為何八
      十七年九月九日蓋二格健保卡等語（見本院卷第八八頁），足見該病患至海佃
      診所看診時，係由一位醫師為其看診，並無二位醫師會診或掛二診之情形，被
      告辯稱：上開日期係由伊夫妻共同會診，及該病患掛二診云云，實無可採。又
      證人戊○○於健保局訪談時證稱：伊在該診所做過二次超音波掃描，並拿內服
      藥，每次掃描都是蓋二格健保卡，蓋同一天日期，例如八十七年九月九日Ｃ１
      Ｃ２二格及八十七年十二月二十日Ｇ１Ｇ２兩格均是照超音波時所蓋等語（見
      偵查卷第九八頁反面之八十八年一月二十八日中央健保局南區分局業務訪查訪
      問紀錄），並有證人戊○○之健保卡Ｇ卡影本在卷可稽（見偵查卷第九九、一
      ○○頁），是被告於八十七年九月九日、十二月二十日就該病患看診部分，蓋
      二格健保卡，向健保局申領二筆健保給付，顯係詐領健保給付甚明。
    2.依病患戊○○之病歷資料所載，並無該病患於八十七年九月二十六日至海佃診
      所就診之病歷紀錄（見偵查卷第一○二至一○五頁），足見該病患並未於上開
      日期至海佃診所就診，被告卻申領該次醫療費用，應係虛報健保費用。至被告
      雖辯稱：其並未向健保局申領該筆給付，此部分係健保局誤列云云，然被告確
      實有向健保局申領該筆給付，此有中央健保局南區分區九十一年一月九日健保
      南醫字第○九一二○○○○一三號函附之中央健康保險局保險對象門診就醫紀
      錄明細表一件附卷可佐（見本院卷第二○一頁），被告空言否認該部分之申請
      ，委無足採。
  (六)病患庚○○、癸○○部分：
    1.證人庚○○於健保局訪談時證稱：伊至海佃診所就診蓋卡一格，另外蓋二格健
      保卡換一瓶維他命Ｅ，伊現有八十七年度健保卡Ｅ卡上之Ｅ１（八十七年十二
      月十日註明補八十七年十二月五日）、Ｅ２（八十七年十二月十日）二格，係
      伊在該診所拿一瓶維他命Ｅ膠囊所蓋；伊先生癸○○在該診所拿過鈣片二瓶蓋
      卡二格Ｆ５（八十七年十二月十九日註明補八十七年十二月十八日）Ｆ６（八
      十七年十二月十九日）等語（見偵查卷第五四頁之八十八年一月二十九日中央
      健保局南區分局業務訪查訪問紀錄）；且庚○○之配偶癸○○於健保局訪問庚○○時亦在場簽名確認上情；又證人即中央健康保險局南區分局承辦員己○○
      於本院調查時證稱：庚○○於中央健保局南區分局之訪視紀錄係伊所製作，當
      時伊訪問庚○○就醫之情形，係依庚○○之口述記載，庚○○之先生在場，我
      們就一起問，內容也一起寫等語（見本院卷第二四四頁），是證人庚○○、癸○○於健保局訪談時之陳述，堪予採信；並有庚○○、癸○○之健保卡影本一
      件在卷可稽（見偵查卷第五二至五三頁），足見庚○○、癸○○係分別蓋二格
      健保卡換鈣片及維他命Ｅ，並未實際至海佃診所就診，是被告係向健保局詐領
      此部分之醫療給付費用，至為灼然。
    2.雖證人庚○○、癸○○嗣於偵審中翻異前詞，庚○○於偵查中改稱：伊係因皮
      膚病、拉肚子、頭痛至該診所看診，並無未就診就開維他命之情形，蓋二格健
      保卡，是因補蓋健保卡等語（見偵查卷第一三八頁反面）；惟嗣於本院又再改
      稱：伊係至海佃診所看皮膚，看診一次付一百元，醫生送鈣片、維他命Ｅ給伊
      等語（見本院卷第八六頁），足見證人庚○○於偵審中就是否有拿鈣片、維他
      命Ｅ一情，前後證述不一，故證人庚○○於偵審中所為證詞尚有瑕疵，要難遽
      採信為真實；又依照中央健康保險局保險對象門診就醫紀錄明細表所載（見偵
      查卷第五八頁），病患陳淑美於八十七年十二月五日及十二月十日就診之疾病
      欄均記載Ａ三一二，對照證人己○○提出之病歷代碼資料（見本院卷第二五三
      頁），「Ａ三一二」即其他急性上呼吸道感染，依其病情應無須開立維他命Ｅ
      ，縱須開立維他命Ｅ，亦不得申請健保給付，有證人己○○提出健保給付之使
      用維生素之醫治病症表列一件在卷可稽（見本院卷第二四八頁），是急性上呼
      吸道感染並不在健保局給付之範圍內，自不得申請健保給付，被告辯稱：係因
      病情需要云云，委無足取。另癸○○於偵查中係改稱：伊因手指頭斷了，至海
      佃診所就診，伊未拿過鈣片，蓋二格健保卡，係因健保卡換卡來不及等語；於
      本院又稱：伊沒有拿鈣片、維他命等語（見本院卷第八六頁），惟依中央健康
      保險局保險對象門診就醫紀錄明細表所載（見偵查卷第六二頁），病患癸○○
      於八十七年十二月十八日及十二月十九日就診之疾病欄係分別記載Ａ三四六及
      Ａ三一二，對照證人己○○提出之病歷代碼資料（見本院卷第二五三頁），「
      Ａ三四六」即功能性消化道疾患，「Ａ三一二」即其他急性上呼吸道感染，並
      非如證人癸○○及被告所稱係手指頭斷裂骨折至該診所看診，是證人上開證述
      及被告辯稱係因病情需要贈與鈣片云云，顯與事實不符，實無可採。
  (七)病患乙○○部分：
    1.證人乙○○於健保局訪談時證稱：伊於八十七年十二月份左右至海佃診所施行
      人工流產手術，因已育有二名女兒，不想再生育，所以選擇人工流產，手術前
      該診所男醫師（即被告）有事先告知該項手術係健保不給付，須自費，故除掛
  號費外，另自付四千多元費用等語（見偵查卷第六三頁之八十八年一月二十九
      日中央健保局南區分局業務訪查訪問紀錄）；其於本院調查時證稱：伊於健保
      局訪談筆錄實在等語（見本院卷第二三○頁），足見證人乙○○係因已育有二
      名女兒，不想再生育，故選擇人工流產；而證人即中央健康保險局南區分局承
      辦員己○○於本院證稱：須是施行「治療性人工流產」始得向健保局申報人工
      流產之醫療費用給付等語（見本院卷第二四三頁），對照證人己○○提出之呈
      人工流產給付資料（見本院卷第二五一至二五二頁），所謂「治療性人工流產
      」係指下列情形：(1)本人或其配偶患有礙優生之遺傳性、傳染性疾病或精神疾
      病者；(2)本人或其配偶之四等親以內之血親患有礙優生之遺傳性疾病；(3)有醫
      學上之理由，足以認定懷孕或分娩有招致生命危險或危害身體或精神健康者；
      (4)有醫學上之理由，足以認定胎兒有畸形發育之虞者；(5)不完全性流產、不可
      避免之流產、死胎流產等病態性流產，足見病患乙○○因育有二名女兒，不想
      再生育之情形，並不符合上開所述「治療性人工流產」之條件，自不得向健保
      局申請合法人工流產之給付，故被告向健保局申報健保費用時偽稱病患乙○○
      係合法之人工流產，使健保局陷於錯誤，如數給付醫療費用，顯有不法所有之
      意圖。
    2.證人乙○○於健保局訪談時證稱：手術後即返家休息，未曾於該診所住院過（
      見偵查卷第六三頁之八十八年一月二十九日中央健保局南區分局業務訪查訪問
      紀錄）；其於本院調查時證稱：做完人工流產後，伊打完點滴就走了，並未住
      院（見本院卷第二三○頁），足見證人乙○○施行人工流產手術後即返家，並
      未住院，是被告辯稱：該病患自費部分係支付健保不給付之病房差額費用云云
      ，不足採信。
    3.依病患乙○○之病歷資料所載，並無該病患於八十七年十二月十一日及十二月
      二十一日至海佃診所就診之病歷紀錄（見偵查卷第六四至六五頁），足見該病
      患並未於上開日期至海佃診所就診，被告卻申領該二筆醫療費用，應係虛報健
      保費用。至被告雖辯稱：乙○○於八十七年十二月十一日前來診所驗孕，於八
      十七年十二月二十一日則前來診所做術後檢查，因疏忽未補該二次病歷紀錄云
      云；惟查：(1)依被告已執業多年一情觀之，實無事後補登病歷紀錄之問題，業
      如前述；(2)證人乙○○於本院證稱：只看一次門診，就做人工流產手術，之前
      沒有先去海佃診所驗孕，伊那時是自己到藥局買驗孕劑驗孕的等語（見本院卷
      第二三一頁）；(3)依照中央健康保險局保險對象門診就醫紀錄明細表所載（見
      偵查卷第六六頁），病患乙○○於八十七年十二月十一日就診之疾病欄係記載
      Ａ三一二，對照證人己○○提出之病歷代碼資料（見本院卷第二五三頁），「
      Ａ三一二」即其他急性上呼吸道感染，並非如被告所稱之驗孕檢查；(4)依照中
      央健康保險局保險對象門診就醫紀錄明細表所載（見偵查卷第六六頁），病患
      乙○○於八十七年十二月十一日就診之疾病欄係記載Ａ三一一，對照證人己○○提出之病歷代碼資料（見本院卷第二五三頁），「Ａ三一一」即急性喉炎及
      氣管炎，並非如被告所稱之術後檢查，足見被告上開所辯，均與事實不符，顯
      不可採。
  (八)病患壬○○部分：
    1.證人壬○○於健保局訪談時證稱：伊於八十七年十二月一日因月事不順至該診
      所看診，經醫師做超音波檢查確認係懷孕，經伊要求，當日即施行人工流產手
      術，當天有給二天份內服藥，當日除掛號費用外，尚自費五千元；伊於八十七
      年十二月三日第二次就診時，醫師係為伊做超音波檢查、打點滴一瓶及拿二日
      份內服藥，因醫師說伊子宮收縮不好，須再吃二天藥，該次付費一百元等語（
      見偵查卷第一○九頁反面至一一○頁之八十八年七月二十七日中央健保局業務
      訪查訪問紀錄）；於本院證稱：伊至海佃診所做人工流產，就診二次，付五千
      元，每次都蓋一格健保卡等語（見本院卷第一一六頁），足見證人壬○○係因
      懷孕，不想生育，而施行人工流產手術之情形，並不符合前開所述「治療性人
      工流產」之條件，自不得向健保局申請合法人工流產之給付，故被告向健保局
      申報健保費用時偽稱病患壬○○係合法之人工流產，使健保局陷於錯誤，如數
      給付醫療費用，應有詐欺之故意。又被告既不得申領健保給付，則被告辯稱：
      該病患自費部分係給付健保不給付之部分云云，委無可採。且依證人所述，其
      係做超音波檢查確認懷孕之當日即施行人工流產手術，並非隔二日後再至該診
      所施行手術，故被告辯稱：八十七年十二月一日前來驗孕，八十七年十二月三
      日始施行人工流產手術云云，不足採信。
    2.證人壬○○嗣於本院雖改稱：醫生說有部分沒有健保要自費，因為醫生說我子
      宮收縮不好，要自費打點滴，還有夜間病房要自費，我從晚上六點住到九點離
      開等語（見本院卷第一一六頁）；惟依證人即中央健康保險局南區分局承辦員
      己○○於本院提出之病房費用資料觀之，並無所謂夜間病房（見本院卷第二四
      二、二四九至二五○頁）；且證人１己○○於本院證稱：病人因生病身體虛弱
      ，打完點滴後須休息完再回家，而由醫療院所提供病床休息之情形，並不算病
      床費用，且依現行慣例，醫療院所也不會因此另外收費等語（見本院卷第二四
      三頁），足見證人壬○○於本院證稱：夜間病房要自費云云，與常情不符，尚
      難遽信，自不足為被告有利之認定。
  (九)病患丙○○部分：
    1.證人丙○○於健保局訪談時證稱：伊於八十七年十二月初發現月事不順，至海
      佃聯合診所給周醫師看診，經做超音波檢查，確認已懷孕五、六週，因伊已生
      二個男孩，與伊先生決定暫時不要再生育，乃於當晚由伊先生陪同至該診所準
      備施行人工流產手術，當晚係由謝醫師看診，伊詢問是否可採行無痛人工流產
      ，謝醫師說須自付些費用，但若此處理不乾淨，會包醫到好，經伊先生同意後
      ，採行無痛人工流產手術，謝醫師並當場給伊二粒白色小圓錠服用，囑伊隔天
      再至診所看診，該次無痛人工流產手術，謝醫師說健保不給付要自費，伊就付
      了四千多元，伊第二天、第三天至該診所看診時，謝醫師、周醫師各拿一次前
      述相同之白色小圓錠一粒予伊當場服用，吃完藥後月事即來，但過了幾天又有
      出血現象，乃再至該診所治療，該次治療是至手術室施行，伊做完手術後，就
      自行下手術台在病房稍事休息才回家等語（見偵查卷第一一七至一一九頁之八
      十八年一月二十九日中央健保局南區分局業務訪查訪問紀錄及八十八年七月二
      十八日中央健保局業務訪查訪問紀錄）；其於偵查中證稱：伊於健保局訪問時
      之陳述實在，伊於八十七年十二月間有至海佃診所做人工流產，伊分二次付了
      四千多元，第一次伊帶不夠錢，付了一千多元，第二天才去補齊，早上去檢查
      有蓋一格健保卡，證實懷孕，伊回去與先生商量，晚上又再去做人工流產，又
      蓋一格健保卡，伊係服藥墮胎，但醫生說沒有乾淨，再開刀等語（見偵查卷第
      一五四頁）；參諸前開得向健保局申請健保給付之「治療性人工流產」之說明
      ，足見病患丙○○係因育有二名男孩，不想再生育之情形，並不符合上開所述
      「治療性人工流產」之條件，自不得向健保局申請合法人工流產之給付，縱該
      病患自費之人工流產部分治療不完全，然依病患所述，其所自費部分既已包含
      處理不乾淨之後續療程，被告自不得將後續處理療程，向健保局虛偽申報係合
      法之人工流產，而使健保局陷於錯誤，如數給付醫療費用，足見被告確有詐欺
      之故意甚明。
    2.雖被告辯稱：第二次施行人工流產手術係符合健保給付云云，惟證人即中央健
      康保險局南區分局承辦員己○○於本院調查時證稱：病人至醫療院所做的人工
      流產手術不完全，再到其他診所就診再處理一次時，大部分醫師會做超音波，
      可作一般治療，不能再報人工流產等語（見本院卷第二四三頁），足見病人前
      一次所施行之人工流產手術處理不完全，欲再至他診所做後續處理時，他診所
      已不能再報人工流產手術，則本件病患丙○○先前自費所為之「非治療性人工
      流產」，既係在被告診所施行，事後因處理不完全之情形，再至被告診所治療
      時，自更不能向健保局申報合法之人工流產，是被告上開所辯，要無可採。
  (十)綜上所陳，本件事證明確，被告詐欺犯行應堪認定，自應依法論科。
三、核被告所為，係犯刑法第二百十六條、第二百十五條之行使業務上登記不實之文
    書罪、第三百三十九條第一項之詐欺取財既遂罪。被告分別與庚○○、癸○○二
    人間就上開犯行，有犯意之聯絡，行為之分擔，應論以共同正犯。又被告等所犯
    業務登載不實之低度行為，應為行使之高度行為所吸收，不另論罪。另被告等行
    使登載不實之電腦病歷表、門診處方之準文書，應為行使登載不實醫療給付申請
    表之文書所吸收，均不另論罪。被告等先後多次行使業務上登載不實文書及詐欺
    取財之犯行，時間緊接，所犯構成要件相同，顯係基於概括犯意為之，為連續犯
    ，應依法以一罪論，並加重其刑。又被告所犯上開刑法第二百十六條、第二百十
    五條之行使業務上登載不實之文書罪、第三百三十九條第一項之詐欺取財既遂罪
    二罪間，具方法與結果之關係，為牽連犯，應從一重以詐欺取財既遂罪處斷。爰
    審酌被告為執業多年之醫師，為高級知識分子，本更應愛惜全民之健保資源，卻
    以此向健保局詐領健保給付，嚴重侵蝕全民之醫療資源，惟其所詐得金額僅二萬
    七千一百六十六元，暨其素行、犯後態度等一切情狀，量處如主文所示之刑。又
    被告行為後，刑法第四十一條業於九十年一月十日修正公布，同年月十二日生效
    ，舊法規定犯最重本刑三年以下有期徒刑以下之刑之罪，而受六個月以下有期徒
    刑或拘役之宣告，因身體、教育、職業、家庭之關係或其他正當事由，執行顯有
    困難者，得易科罰金，修正後刑法第四十一條第一項規定，凡犯最重本刑五年以
    下有期徒刑以下之刑之罪，而受六個月以下有期徒刑或拘役之宣告，均得易科罰
    金，比較新舊法之結果，以新法較有利於被告，故依刑法第二條第一項前段規定
    ，本件自應適用修正後刑法第四十一條第一項前段之規定，諭知易科罰金之折算
    標準。
四、至公訴意旨另略以：被告丑○○明知病患子○○○於八十七年十一月十九日及十
    二月十二日未至海佃診所實際就診，卻逕自蓋用健保卡格，並在其職務上製作之
    病歷表上，虛偽記載不實之病患病情、服用藥物，並據以向中央健保局申領門診
    醫療費用，致中央健保局陷於錯誤，而給付此部分之醫療費用一千六百六十二元
    予被告丑○○，因認被告此部分犯行亦構成刑法第三百三十九條第一項之詐欺取
    財罪嫌等語。公訴人認被告涉犯此部分犯行，無非以中央健保局函送之「海佃聯
    合診所詐領健保給付統計表」之內容係記載上開二筆申領健保給付部分，病歷上
    並未記載給藥紀錄為由，為其惟一論據。惟查：依照病患子○○○之病歷資料所
    載（見偵查卷第四六至四七頁），病患子○○○於八十七年十一月十九日及八十
    七年十二月十二日確有至海佃診所就診，病歷上係記載：「八十七年十一月十九
    日及八十七年十二月十二日分別按八十七年十一月一日及八十七年十一月十九日
    之紀錄給藥，而附註「ＤＯ１１／１」及「ＤＯ１１／１９」（見偵查卷第四六
    至四七頁），足見上開二筆確有給藥紀錄，上開統計表記載無給藥紀錄，尚有未
    洽，是被告辯稱此部分未詐欺等語，應可採信。此外，復查無其他積極證據足認
    被告有何此部分之詐欺犯行，應不能證明被告此部分犯罪，惟此部分如成立犯罪
    ，與前揭已論罪科刑部分有連續犯之裁判上一罪關係，爰不另為無罪之諭知，併
    此敘明。
據上論斷，應依刑事訴訟法第二百九十九條第一項前段，刑法第二十八條、第五十六
條、第二百十六條、第二百十五條、第三百三十九條第一項、第五十五條，罰金罰鍰
提高標準條例第一條前段，判決如主文。
本案經檢察官曾昭愷到庭執行職務。
中      華      民      國    九十一    年      五      月    二十九    日
                                  臺灣臺南地方法院刑事第四庭
                                      審判長法  官  簡  慧  娟
                                            法  官  林  英  志
                                            法  官  林  欣  玲
右正本證明與原本無異。
如不服本判決，應於判決送達後十日內，向本院提出上訴狀。
                                            書記官  莊  淑  雅
中      華      民      國    九十一    年      五      月    三十一    日
附錄本案論罪科刑法條全文：
刑法第二百十五條
從事業務之人，明知為不實之事項，而登載於其業務上作成之文書，足以生損害於公
眾或他人者，處三年以下有期徒刑、拘役或五百元以下罰金。
刑法第二百十六條
行使第二百十條至第二百十五條之文書者，依偽造、變造文書或登載不實事項或使登
載不實事項之規定處斷。
刑法第三百三十九條第一項
意圖為自己或第三人不法之所有，以詐術使人將本人或第三人之物交付者，處五年以
下有期徒刑、拘役或科或併科一千元以下罰金。
附表：
┌─┬───┬────────┬──────┬─────────────┐
│編│病  患│虛報就診日期及健│申 報 金 額 │行      為      態      樣│
│號│姓  名│保卡卡號        │（新臺幣）  │                          │
├─┼───┼────────┼──────┼─────────────┤
│一│辛○○│八十七年八月十日│八七○元    │未實際就診，卻申報醫療費用│
│  │      │（Ａ４）        │            │                          │
│  │      │八十七年八月十二│二八一元    │                          │
│  │      │日（Ａ５）      │            │                          │
└─┴───┴────────┴──────┴─────────────┘
┌─┬───┬────────┬──────┬─────────────┐
│  │      │八十七年八月二十│二八一元    │                          │
│  │      │四日（Ｂ４）    │            │                          │
│  │      │八十七年八月二十│二八一元    │                          │
│  │      │九日（Ｂ５）    │            │                          │
│  │      │八十七年八月三十│二五一元    │                          │
│  │      │一日（Ｂ６）    │            │                          │
│  │      │                │小計：      │                          │
│  │      │                │一九六四元  │                          │
├─┼───┼────────┼──────┼─────────────┤
│二│鄭王寶│八十七年十一月一│八三六元    │未實際就診，卻申報醫療費用│
│  │桂    │日（Ｄ３）      │            │                          │
│  │      │八十七年十一月十│三○一元    │                          │
│  │      │一日（Ｄ４）    │            │                          │
│  │      │八十七年十一月十│二九一元    │                          │
│  │      │五日（Ｄ５）    │            │                          │
│  │      │八十七年十二月一│八三六元    │                    │
│  │      │日（Ｅ３）      │            │                          │
└─┴───┴────────┴──────┴─────────────┘
┌─┬───┬────────┬──────┬─────────────┐
│  │      │八十七年十二月二│二九一元    │                          │
│  │      │十二日（Ｆ１）  │            │                          │
│  │      │八十七年十二月二│二九一元    │                          │
│  │      │十四日（Ｆ２）  │            │                          │
│  │      │八十七年十二月二│八二六元    │                          │
│  │      │十七日（Ｆ３）  │            │                          │
│  │      │                │小計：      │                          │
│  │      │                │三六七二元  │                          │
├─┼───┼────────┼──────┼─────────────┤
│三│庚○○│八十七年十二月五│三○一元    │蓋二格健保卡換維他命Ｅ    │
│  │      │日（Ｅ１）      │            │                          │
│  │      │八十七年十二月十│三○一元    │                          │
│  │      │日（Ｅ２）      │            │                          │
│  │      │                │小計：      │                          │
│  │      │                │六○二元    │                          │
└─┴───┴────────┴──────┴─────────────┘
┌─┬───┬────────┬──────┬─────────────┐
│四│癸○○│八十七年十二月十│二九一元    │蓋二格健保卡換鈣片        │
│  │      │九日（補十二月十│            │                          │
│  │      │八日）（Ｆ５）  │            │                          │
│  │      │八十七年十二月十│二九一元    │                        │
│  │      │九日（Ｆ６）    │            │                          │
│  │      │                │小計：      │                          │
│  │      │                │五八二元    │                          │
├─┼───┼────────┼──────┼─────────────┤
│五│乙○○│八十七年十二月十│五○五七元  │(一)八十七年十二月十八日部分│
│  │      │八日（Ｆ１）    │            │係「非治療性人工流產」，卻│
│  │      │八十七年十二月十│三○一元    │虛報合法之人工流產，詐領此│
│  │      │一日（Ｅ５）    │            │分之健保給付。            │
│  │      │八十七年十二月二│二九一元    │(二)八十七年十二月十一日及八│
│  │      │十一日（Ｆ２）  │            │十七年十二月二十一日部分，│
│  │      │                │小計：      │未實際就診，卻申報醫療費用│
│  │      │                │五六四九元  │                          │
└─┴───┴────────┴──────┴─────────────┘
┌─┬───┬────────┬──────┬─────────────┐
│六│甲○○│八十七年九月三十│二五一元    │(一)八十七年九月三十日部分，│
│  │      │日（Ｂ３）      │            │僅一位醫師看診，卻多蓋一格│
│  │      │八十七年九月二十│二五一元    │健保卡。                  │
│  │      │八日（Ｂ１）    │            │(二)八十七年九月二十八日、八│
│  │      │八十七年十二月三│三○一元    │十七年十二月三日、八十七年│
│  │      │日（Ｃ１）      │            │十二月十四日部分，均未實際│
│  │      │八十七年十二月十│三○一元    │就診，卻申報醫療費用。    │
│  │      │四日（Ｃ３）    │            │                          │
│  │      │                │小計：      │                          │
│  │      │                │一一○四元  │                          │
├─┼───┼────────┼──────┼─────────────┤
│七│丁○○│八十七年四月二十│二九○元    │未實際就診，卻申報醫療費用│
│  │      │五日（Ｄ２）    │            │                          │
│  │      │八十七年八月三日│二九一元    │                          │
│  │      │（Ｆ２）        │            │                          │
│  │      │八十七年十一月八│三○一元    │                          │
│  │      │日（Ｊ４）      │            │                          │
└─┴───┴────────┴──────┴─────────────┘
┌─┬───┬────────┬──────┬─────────────┐
│  │      │八十七年十二月二│七二一元    │                          │
│  │      │日（Ｌ１）      │            │                          │
│  │      │八十七年十二月二│二九一元    │                          │
│  │      │十四日（Ｌ５）  │            │                          │
││      │                │小計：      │                          │
│  │      │                │一八九四元  │                          │
├─┼───┼────────┼──────┼─────────────┤
│八│戊○○│八十七年九月九日│二九一元    │(一)八十七年九月九日及八十七│
│  │      │（Ｃ２）        │            │年十二月二十日部分，僅一位│
│  │      │八十七年九月二十│二九一元    │醫師看診，卻多蓋一格健保卡│
│  │      │六日（Ｃ６）    │            │(二)八十七年九月二十六日部分│
│  │      │八十七年十二月二│二九一元    │，係未實際就診，卻申報醫療│
│  │      │十日（Ｇ２）    │            │費用。                    │
│  │      │                │小計：      │                          │
│  │      │                │八七三元    │                          │
└─┴───┴────────┴──────┴─────────────┘
┌─┬───┬────────┬──────┬─────────────┐
│九│壬○○│八十七年十二月三│五四四六元  │該筆係「非治療性人工流產」│
│  │      │日（Ａ３）      │            │，卻虛報合法之人工流產，詐│
│  │      │                │            │領此部分之健保給付。      │
│  │      │                │            │                          │
│  │      │                │            │                          │
├─┼───┼────────┼──────┼─────────────┤
│十│丙○○│八十七年十二月二│五三八○元  │該筆非合法之人工流產，卻虛│
│  │      │十六日（Ｅ４）  │            │報合法之人工流產，詐領此部│
│  │      │                │            │分之健保給付。            │
├─┴───┴────────┴──────┴─────────────┤
│                 詐領金額總計：二七一六六元                           │
└───────────────────────────────────┘
